【裁判字號】    95,易,1612
【裁判日期】    951226
【裁判案由】    詐欺
【裁判全文】
臺灣士林地方法院刑事判決              95年度易字第1612號
公  訴  人  臺灣士林地方法院檢察署檢察官
被      告  乙○○
上列被告因詐欺案件，經檢察官提起公訴（95年度偵緝字第1129
號），被告於準備程序就被訴事實為有罪之陳述，本院合議庭裁
定由受命法官獨任依簡式審判程序審理，並判決如下：
    主  文
乙○○幫助意圖為自己不法之所有，以詐術使人將本人之物交付
，處有期徒刑參月，如易科罰金，以銀元參佰元即新台幣玖佰元
折算壹日。
    事  實
一、乙○○因缺錢使用，於民國93年4 月間，受不詳姓名、年籍
    、地址綽號「阿竹」之成年男子邀其向銀行開設帳戶以供貸
    款之用，其明知將自己帳戶供作他人使用成為人頭帳戶，依
    一般社會生活之通常經驗，本可得預見其交付存摺等帳戶資
    料可能幫助不法犯罪集團掩飾或隱匿重大犯罪所得之財物，
    致使被害人及警方追查無門之情況下，仍不違背其本意，基
    於幫助詐欺取財之犯意，於93年4 月13日，前往臺北市○○
    區○○路1 段78號華南商業銀行石牌分行，申請開設帳號00
    0000000000號之帳戶，因其無固定工作根本無法取得銀行貸
    款，仍於同日，在該分行，將上開銀行帳戶之存摺、提款卡
    及密碼交付「阿竹」，幫助詐欺集團從事電話詐欺使用。嗣
    「阿竹」之詐欺集團成員取得乙○○之帳戶存摺、密碼及提
    款卡後，即基於意圖為自己不法所有之詐欺取財犯意，於93
    年4 月19日上午11時40分許，由一自稱何姓成年男子以電話
    向位於台南縣新市鄉大社村857 之5 號之甲○○詐稱其公公
    有退稅新台幣（下同）9,863 元，須持提款卡操作轉帳，甲
    ○○信以為真，乃依其要求前往台南縣新市鄉郵局提款機前
    操作，在錯亂中受其指示，竟匯款99,896元至乙○○上開華
    南商業銀行石牌分行帳戶內，旋遭提領一空，甲○○驚覺有
    異，始悉受騙。
二、案經臺北市政府警察局北投分局報告臺灣士林地方法院檢察
    署檢察官偵查起訴。
    理  由
一、上開犯罪事實，業據被告乙○○於檢察官偵查及本院審理中
    坦承不諱，並經證人即被害人甲○○於警詢及檢察官偵查中
    證述明確，且有中華郵政股份有限公司自動櫃員機儲戶交易
    明細表、華南商業銀行石牌分行帳號000000000000號帳戶客
    戶資料查詢申請單、存款往來明細表各1 份附卷可稽，應甚
    明確而堪認定。
二、又按金融存款帳戶，係作為存戶個人財產保管之用，與存戶
    之存摺、提款卡及密碼相結合，其專屬性、私密性甚高，除
    非本人或與本人具密切之關係者，難認有何理由可自由流通
    使用該存摺、提款卡及密碼，而一般人亦均應有妥為保管存
    摺、提款卡及密碼，以防止被他人冒用之認識，縱有特殊情
    況偶有將存摺、提款卡及密碼交付他人之需，亦必深入瞭解
    其用途後再行提供使用，此為吾人日常生活經驗與事理；且
    觀諸現今社會上，詐騙者蒐購人頭帳戶，持以作為詐欺取財
    犯罪所得掩飾之用，常有所聞，出借帳戶予非親非故之人，
    受讓人可能係為從事詐欺犯罪，已屬人盡皆知之事，被告係
    年65歲之成年人，從事雜工業，堪信其具有相當之智識及社
    會經驗，且其於本院審理中亦自承：伊只知「阿竹」之綽號
    ，不知他住何處，伊認為沒有辦法通過貸款語（參見本院卷
    第15頁、第21頁），是被告應可預見該「阿竹」在無法辦理
    貸款後，任意取走其帳戶提領工具，恐將利用其金融機構帳
    戶，作為詐欺犯罪使用，竟仍將上開帳戶之存摺、提款卡及
    密碼等提領工具交付予不熟識之「阿竹」，供上開人等作為
    上開詐欺取財犯罪使用，顯不違反其本意，其幫助他人犯詐
    欺取財罪之不確定故意至明，則被告幫助犯詐欺取財之犯行
    堪以認定。
三、查被告行為後，刑法於94年2 月2 日修正公布，95年7 月1
    日施行，並修正第2 條（新舊法之比較適用）、第33條第5
    款（罰金刑）等規定。其中刑法第2 條係規範行為後法律變
    更所生新舊法律比較適用之準據法，是刑法第2 條本身雖經
    修正，但該條文既屬適用法律之準據法，本身尚無比較新舊
    法之問題，應逕適用裁判時即修正後刑法第2 條規定以決定
    適用之刑罰法律。而刑法分則編各罪所定罰金刑之貨幣單位
    原為銀元，修正前刑法第33條第5 款規定：「罰金：1 元（
    銀元）以上。」，而依罰金罰鍰提高標準條例規定，就72年
    6 月26日前修正之刑法部分條文罰金數額提高2 至10倍，其
    後修正者則不提高倍數，並依現行法規所定貨幣單位折算新
    臺幣條例規定，以銀元1 元折算新臺幣3 元；修正後刑法第
    33條第5 款規定：「罰金：新臺幣1,000 元以上，以百元計
    算之。」，刑法第33條第5 款所定罰金貨幣單位經修正為新
    臺幣後，刑法分則各罪所定罰金刑之貨幣單位亦應配合修正
    為新臺幣，為使刑法分則編各罪所定罰金之最高數額與刑法
    修正前趨於一致，乃增訂刑法施行法第1 條之1 ：「中華民
    國94年1 月7 日刑法修正施行後，刑法分則編所定罰金之貨
    幣單位為新臺幣。94年1 月7 日刑法修正時，刑法分則編未
    修正之條文定有罰金者，自94年1 月7 日刑法修正施行後，
    就其所定數額提高為30倍。但72年6 月26日至94年1 月7日
    新增或修正之條文，就其所定數額提高為3 倍。」；從而，
    刑法分則編各罪所定罰金刑之最高數額，於上開規定修正後
    並無不同，惟修正後刑法第33條第5 款所定罰金刑最低數額
    ，較之修正前提高，修正前刑法第33條第5 款規定為有利於
    被告，依修正後刑法第2 條第1 項前段規定，應適用修正前
    刑法第33條第5 款之規定。
  (一)又修正後刑法第30條規定：「幫助他人實行犯罪行為者，為
    幫助犯。雖他人不知幫助之情者，亦同。幫助犯之處罰，得
    按正犯之刑減輕之。」，而修正前之刑法第30條則規定：「
    幫助他人犯罪者，為從犯。雖他人不知幫助之情者，亦同。
    從犯之處罰，得按正犯之刑減輕之。」，觀諸修正前後幫助
    犯之規定，僅有文字之修正，無關成立幫助犯內容之實質之
    變更，非屬科刑規範事項之變更，自非法律之變更，應逕行
    適用修正後之規定。
  (二)再修正刑法係自95年7 月1 日起施行，在此之前，刑法分則
    編有關罰金刑之貨幣單位係銀元；且依刑法分則編應處罰金
    者，應適用罰金罰鍰提高標準條例第1 條之規定；亦即應按
    各該具體條文制定或修正之時間先後，定其提高之倍數。惟
    被告行為後，刑法施行法增訂第1 條之1 ，於95年6 月14日
    經總統公布，並自同年7 月1 日起施行；該條規定：「中華
    民國94年1 月7 日刑法修正施行後，刑法分則編所定罰金之
    貨幣單位為新臺幣。94年1 月7 日刑法修正時，刑法分則編
    未修正之條文定有罰金者，自94年1 月7 日刑法修正施行後
    ，就其所定數額提高為30倍。但72年6 月26日至94年1 月7
    日新增或修正之條文，就其所定數額提高為3 倍」。亦即自
    95年7 月1 日起，刑法分則編所定罰金之貨幣單位，由原來
    之銀元改為新臺幣；且94年1 月7 日刑法修正時，刑法分則
    編未修正之條文定有罰金者，自95年7 月1 日起，有關罰金
    之數額提高為30倍。刑法第339 條第1 項之罪自24年7 月1
    日施行後即未再修正，依增訂刑法施行法第1 條之1 之規定
    ，其罰金以新台幣為單位，數額應提高30倍。此與增訂前之
    罰金以銀元為單位，且適用罰金罰鍰提高標準條例第1 條前
    段之結果應提高10倍，而新台幣與銀元之比例為1 ：3 ，換
    算結果亦為30倍者，並無不同。亦即增訂刑法施行法第1 條
    之1 之意旨，僅在使刑法規範之罰金刑之貨幣單位，一律改
    為新台幣，並使增訂前後有關罰金刑提高之倍數一致，對被
    告而言，並無有利、不利之比較適用之問題，且此增訂之規
    定應屬罰金罰鍰提高標準條例第1 條但書之情形，當無同條
    前段規定之適用，自應逕行適用刑法施行法第1 條之1 之規
    定。
四、核被告乙○○所為，係犯刑法第339 條第1 項之詐欺取財罪
    。被告對詐欺正犯提供帳戶資以助力，但並未參與詐欺犯罪
    行為之實行，應屬幫助他人實行犯罪行為，為幫助犯，爰依
    修正後刑法第30條第2 項規定減輕其刑。爰審酌被告僅係因
    一時失慮，提供帳戶供他人掩飾犯罪所得使用，非但增加被
    害人尋求救濟之困難，造成社會人心不安，亦助長詐騙集團
    財產犯罪之氣焰，使不法詐欺集團得以順利取得詐欺所得之
    財物，危害財產交易安全擾亂金融秩序甚鉅，惟其犯後已坦
    承犯行、年歲已高，並其犯罪手段、生活狀況、智識程度、
    犯罪所生之損害等一切情狀，量處如主文所示之刑。又修正
    前刑法第41條第1 項前段規定：「犯最重本刑為5 年以下有
    期徒刑以下之刑之罪，而受6 個月以下有期徒刑或拘役之宣
    告，因身體、教育、職業、家庭之關係或其他正當事由，執
    行顯有困難者，得以1 元以上3 元以下折算1 日，易科罰金
    。」，而被告行為時之易科罰金折算標準，依95年7 月1 日
    修正條文施行前罰金罰鍰提高標準條例第2 條前段之規定（
    該條業經總統於95年5 月17日公布刪除，並自95年7 月1 日
    失效），就其原定數額提高為100 倍折算1 日，則被告行為
    時之易科罰金折算標準，應以銀元100 元至300 元折算1 日
    ，經折算為新臺幣後，係以新臺幣300 元至900 元折算為1
    日；惟修正後之刑法第41條第1 項前段則規定：「犯最重本
    刑為5 年以下有期徒刑以下之刑之罪，而受6 個月以下有期
    徒刑或拘役之宣告者，得以新臺幣1,000 元、2,000 元或3,
    000 元折算1 日，易科罰金。」，比較修正前後之易科罰金
    折算標準，依刑法第2 條第1 項前段之規定，應適用修正前
    刑法第41條第1 項前段及修正前罰金罰鍰提高標準條例第2
    條之規定定其易科罰金之折算標準，以示懲儆。
據上論斷，應依刑事訴訟法第273 條之1 第1 項、第299 條第1
項前段，刑法第2 條第1 項前段、第339 條第1 項、第30條第2
項、修正前刑法第41條第1 項前段，刑法施行法第1 條之1 第1
項、第2 條前段，修正前罰金罰鍰提高標準條例第2 條，現行法
規所定貨幣單位折算新臺幣條例第2 條，判決如主文。
本案經檢察官林宏松到庭執行職務。
中    華    民    國    95    年    12    月    26    日
                  刑事第一庭法  官  雷雯華
以上正本證明與原本無異。
如不服本判決，應於判決送達後10日內，向本院提出上訴狀。
                            書記官  陳如玲
中    華    民    國    95    年    12    月    26    日
附錄本案論罪科刑法條之依據：
刑法第339條第1項
意圖為自己或第三人不法之所有，以詐術使人將本人或第三人之
物交付者，處5 年以下有期徒刑、拘役或科或併科1 千元以下罰
金。


司法院資訊處製作；財團法人民間司法改革基金會備份。
